【裁判字號】    99,台上,5921
【裁判日期】    990930
【裁判案由】    違反毒品危害防制條例
【裁判全文】
最高法院刑事判決            九十九年度台上字第五九二一號
上  訴  人  甲○○
選任辯護人  陳雅萍律師
上列上訴人因違反毒品危害防制條例案件，不服台灣高等法院中
華民國九十九年七月三十日第二審更審判決（九十九年度上更(一)
字第一七八號，起訴案號：台灣板橋地方法院檢察署九十七年度
偵字第六一五七、二二三九九號），提起上訴，本院判決如下：
    主  文
上訴駁回。
    理  由
按刑事訴訟法第三百七十七條規定，上訴於第三審法院，非以判
決違背法令為理由，不得為之。是提起第三審上訴，應以原判決
違背法令為理由，係屬法定要件。如果上訴理由書狀並未依據卷
內訴訟資料，具體指摘原判決不適用何種法則或如何適用不當，
或所指摘原判決違法情事，顯與法律規定得為第三審上訴理由之
違法情形，不相適合時，均應認其上訴為違背法律上之程式，予
以駁回。本件原審經審理結果，認上訴人甲○○與姓名年籍均不
詳綽號「阿萍（諧音）」之成年男子共同意圖營利，基於販賣第
一級毒品海洛因之犯意聯絡，由上訴人於民國九十六年十月二十
五日下午及晚間先後多次與吳永豐以行動電話聯絡，經約定以新
台幣（下同）一千元之代價，在台北縣樹林市○○路上之某便利
超商前販賣海洛因一包後，上訴人旋推由「阿萍」於同日晚間某
時至約定交易地點交付海洛因，並收取價金一千元之犯行，罪證
明確，因而撤銷第一審所為科刑之判決，改判論上訴人以共同販
賣第一級毒品罪，處有期徒刑拾伍年陸月，及為相關從刑之宣告
。已詳敘調查、取捨證據之結果及憑以認定犯罪事實之心證理由
，對上訴人否認犯行之供詞及其所辯各節認非可採，亦詳加指駁
。從形式上觀察，原判決並無足以影響判決結果之違法情形存在
。上訴意旨略以：(一)、上訴人選任之辯護人於準備書狀內業已提
及「吳永寬《按係豐之誤》與上訴人間因借款未還之事而存有仇
怨，且其證詞反覆有顯不可信之情形」，復敘明上訴人因吳永豐
借款未還而毆打吳永豐，不能排除吳永豐含怨報復之可能等語，
而主張吳永豐在偵查中所證有顯不可信之情況，乃原判決認上訴
人及所選任之辯護人迄未具體指明吳永豐於偵查中之陳述有何顯
不可信之情況，顯與卷證資料不符，有判決理由與證據不相適合
之違法。(二)、證人吳永豐於警詢時證稱：係購買毛重０．一公克
之海洛因，於偵查中則稱購買０．０一公克之海洛因各等語，就
數量陳述不一；於警詢中證稱：向上訴人購買，於偵查中先則證
稱：向伊朋友「阿萍」購買，「阿萍」是否向上訴人購買伊不清
楚，嗣又改稱：係與上訴人聯絡後，由「阿萍」到現場交付，於
第一審審理時又證稱：是向朋友買的，是打電話給上訴人，但拿
毒品來的不是上訴人，也不知是向誰買的各等語，就交易對象究
為何人，證述莫衷一是；於偵查中又證稱：「阿萍」係伊朋友，
於第一審審理時則證稱：不認識自稱「阿萍」之男子各等語，就
是否認識「阿萍」之供述亦前後歧異；於第一審證稱係「阿萍」
之男子到場，並未見到上訴人，於原審上訴審證稱：有與上訴人
見面但未拿毒品，是朋友拿毒品給伊各等語，對於案發當日究竟
有無與上訴人見面，陳述亦未一致，「阿萍」之男子有可能係吳
永豐所虛構；吳永豐又證稱：購買毒品之重量係０．０一公克，
可供吸食二次云云，惟一般包裝袋上之殘渣重量皆不只０．０一
公克，吳永豐豈可能以一千元之代價購買僅能視為殘渣數量之海
洛因，且相當於殘渣數量之海洛因又如何能供其施用二次？原判
決就本件毒品交易之數量與價格所為認定顯然違背經驗法則。吳
永豐證稱：與上訴人通話，等了五至十分鐘過去，晚上九點多「
阿萍」到場云云，惟依通聯資料所顯示，上訴人於案發當日與吳
永豐最後一次通話為十九時七分，縱經五至十分鐘，亦無可能為
晚上九點多到場交易毒品。吳永豐所證充滿矛盾，且縱當日吳永
豐確與「阿萍」碰面，惟係在與上訴人通話數小時之後，所為交
易亦與上訴人欠缺關聯性。吳永豐於原審證稱不認識「阿萍」，
是「阿萍」主動問伊是否打電話給「阿志」，上訴人並未告訴伊
要叫別人拿毒品給伊云云，衡諸毒品交易係屬非法之犯罪行為，
若非熟識或事先約定或已有默契，交易者絕不敢與未熟識之人交
易，吳永豐既不認識「阿萍」，豈敢逕與「阿萍」為毒品交易？
原判決理由以吳永豐先後所證大致相符，並無明顯矛盾或不合常
理而予採取，核與卷內證據不合，亦未敘明上訴人上開主張有何
不可採之理由，亦有判決不備理由之違誤。(三)、原審引用勘驗之
監聽譯文內吳永豐在電話中表示欲購買「一張」，認定該通話係
買毒品，而吳永豐於偵查及原審一再證稱於九十六年十月二十五
日以電話向上訴人購買一千元之海洛因，由綽號「阿萍」交付。
惟譯文中有關「阿平」部分之記載為「阿明」，原審勘驗時因「
阿平」、「阿明」音似，未能確認為何者，而記載為「阿平」，
上訴人當時即對於勘驗所得譯文中之「阿平」有所爭執，是難以
譯文記載即認上訴人有主動提及「阿萍」之人，原審為採認前自
應再行勘驗。又吳永豐所證前後矛盾、不符常理，復與上訴人有
怨隙，不能排除其有事後含怨報復之可能，縱吳永豐曾證述係向
上訴人購買毒品，由「阿萍」交付，亦不得單憑其不合常理且有
瑕疵之證詞，資為上訴人不利之認定，上訴人縱有於電話中談及
毒品，亦係為引誘吳永豐出面，未必即有實際交易之行為。又通
聯紀錄內「阿平」應為「阿明」之誤，縱所提及者係「阿平」，
惟內容亦僅提及「阿平那個地下道過去」，祇係地點之約定，並
無時間之約定，亦無任何上訴人指示「阿平」前往交易之內容，
況依譯文所載，上訴人最後稱：我等一下再打給你等語，亦足證
上訴人與吳永豐並未於該日十九時七分之通話已談妥毒品交易內
容，事後亦未再聯繫，原判決徒以譯文內提及「阿平」，即謂上
訴人指示「阿平」前往交易毒品，有違論理法則。再者，吳永豐
證稱：通完話等了五至十分鐘，晚上九點多「阿萍」到場云云，
而其等最後一次通話時間為十九時七分，縱經五至十分，亦無可
能為晚上九點多，則吳永豐亦無可能於完成第三通電話即與上訴
人敲定交易金額及地點，原審遽認上訴人與吳永豐於第三通電話
聯繫時，與吳永豐敲定交易金額及地點，明顯與譯文不合，有認
定事實與證據不相適合之違誤，且原判決就上訴人所持上開辯解
，不予採納亦未有何論酌，併有判決不備理由之違法。(四)、原判
決就上訴人販賣毒品之具體行為即價金、重量各為何？付款與交
貨時間如何？吳永豐指控上訴人經由綽號「阿萍」販賣第一級毒
品，行為之具體內容為何？究竟有無該「阿萍」之人身資料，是
否確有其人亦不明瞭，上開攸關上訴人是否販賣毒品給吳永豐之
重要事項，原判決未予調查明確認定，有應於審判期日調查之證
據而未予調查及理由不備之違法。(五)、施用毒品者供出毒品來源
因而破獲者，得以減輕其刑，則其指證之真實性是否可信，仍須
有補強證據，以察是否與事實相符，原判決並未說明有何其他補
強證據，核與最高法院之判例意旨有違等語。惟按：(一)、原判決
認定吳永豐與上訴人以電話聯絡購買毒品海洛因事宜後，推由綽
號「阿萍（諧音）」之成年男子於九十六年十月二十五日晚間，
販賣一包海洛因給吳永豐得款一千元等情，係依憑證人吳永豐於
偵查中及法院審理時之證述，復有與其證述相符之通訊監察譯文
在卷可資佐證，憑以認定上訴人販賣海洛因予吳永豐之犯罪事實
，另敘明：(1)上訴人與吳永豐於電話中均不敢明言交易物品為何
，顯然涉及非法，否則談話不致如此隱諱，電話中所稱購買「一
張」，在販賣毒品之偵、審實務上，通常係指購買毒品一千元之
意，上訴人於審理中亦先後坦承電話中與吳永豐所談者係販賣一
千元海洛因（見一審卷第二十八頁、上更(一)卷第三十六頁反面）
，其事後辯稱係欲催討積欠之債務云云，殊無可採。(2)吳永豐固
陳稱：前因修理機車，確有積欠上訴人一萬元，復因屢經催討而
遭上訴人毆打。惟依吳永豐所證，上開事情係發生於九十六年七
、八月間，核與本件毒品交易應無關聯性，何況毒品買賣交易係
嚴重觸法之事，此為眾所周知，上訴人亦應知之甚詳，始不敢於
電話中言明交易標的，則上訴人又豈有可能僅為求向吳永豐催討
欠款，而佯以嚴重觸法之事誘騙吳永豐到場，冒可能遭檢警查緝
之風險，堪認其所辯核與常理有悖，又稽之上訴人共先後三次與
吳永豐以電話聯繫，且係自當日下午二時五十九分許聯絡第一通
之後，迄同日晚上七時七分許第三通電話聯絡時，始約妥交易之
金額及地點，若僅為誘騙吳永豐到場以便催討欠款，盡可於電話
聯繫之初即約定地點見面，顯見上訴人所辯均係卸責之詞。俱依
憑卷證資料審認，論駁明確。其推理論斷，衡諸經驗及論理等證
據法則皆無違背，不容指為違法。(二)、刑事訴訟法第一百五十九
條之一第二項所定被告以外之人於偵查中向檢察官所為之陳述，
除顯有不可信之情況者外，得為證據，係屬傳聞證據具有證據能
力之例外規定，所謂「不可信之情況」係屬信用性之證據能力要
件，法院應審酌被告以外之人於陳述時之外在環境及情況，例如
陳述時之心理狀況，有無受到外力干擾、有無違法取供或其他違
反法律所定應遵守之程序、陳述是否出於自由意志等，以為判斷
其陳述有無證據能力之依據，與陳述是否具「憑信性」之證明力
問題不同。本件原判決以證人吳永豐於檢察官偵查中所為陳述業
經依法具結，且於訊問完畢後交其閱覽並簽名，依筆錄之記載亦
無不能自由陳述或有其他非法、不當之取證情形，而上訴人及其
選任辯護人迄未能具體指明上開證言有何顯不可信之情況，依刑
事訴訟法第一百五十九條之一第二項之規定，認證人吳永豐於檢
察官偵查中所為陳述有證據能力，經核與法並無違誤。上訴意旨
將證人所證先後不一，莫衷一是，多所歧異等有關證據證明力問
題，與證據能力混為一談，據以指摘原判決不當，尚有誤會，並
非合法之第三審上訴理由。(三)、吳永豐於偵查中已明確證稱九十
六年十月二十五日這次購買毒品係其先與上訴人聯絡後，由上訴
人之友人「阿萍」前來交付海洛因，並無上訴意旨所指：於偵查
中先則證稱係向「阿萍」購買，嗣又稱係向上訴人購買，再由「
阿萍」交付之歧異情形。又吳永豐於第一審審理時證稱：是跟朋
友買的，是打電話給上訴人，但拿毒品來的不是上訴人，核與偵
查中所證相符，亦無歧異。上訴意旨就此顯未依卷內訴訟資料執
以指摘，自非第三審上訴之適法理由。(四)、上訴人與吳永豐約定
交易毒品之金額及地點之最後一通電話係當日晚間七時七分，吳
永豐於第一審確曾證稱：打完電話後約五至十分鐘即前往約定之
毒品交易地點，迄於當晚九時許方取得「阿萍」所交付之海洛因
等語，衡情固不無稍嫌誇張；又依通訊監察譯文所載，上訴人與
吳永豐最後一次通話完畢後，雖告以等一下再打給吳永豐等語，
而依譯文所載，其後並無上訴人再以電話與吳永豐聯絡之紀錄。
惟吳永豐就其係以電話與上訴人聯絡購買毒品海洛因事宜及事後
取得「阿萍」所交付海洛因等基本事實所證，核與通訊監察譯文
相符，業如上述。且吳永豐既已與上訴人約定毒品交易地點與金
額，並依上訴人之指示前往交易地點，如未完成交易，衡情亦斷
無不再以電話與上訴人聯絡之理，而卷附通聯紀錄亦無此部分之
通聯，是尚難以上訴人未再以電話與吳永豐聯繫，即認未完成毒
品交易，原判決因認「阿萍」係於上訴人與吳永豐最後一次電話
後之當日晚間交付毒品海洛因，縱未詳載其精確之時分，惟於判
決本旨不生影響，尚與判決不備理由之違法情形有間，仍不得執
為合法之第三審上訴理由。(五)、本件經原審上訴審勘驗上訴人與
吳永豐間之通訊監察錄音內容結果，上訴人於電話中所稱「阿明
」，究係「阿平」或「阿明」，亦無從明確認定（見上訴卷第一
二六頁）；吳永豐就購買海洛因數量究竟係０．一公克或０．０
一公克、是否認識「阿萍」之男子、上訴人是否前往約定地點交
易毒品等細節，雖然先後證述不一。惟吳永豐事後亦證稱：「阿
萍」係交付毒品之男子所自稱，毒品重量亦係自己之估算等語。
則原審未再勘驗通話中所指者究係「阿萍」或「阿明」，而依憑
吳永豐之證述，佐以通訊監察譯文內之通話內容，認定係上訴人
與吳永豐聯絡後，推由諧音為「阿萍」之男子於同日通話後晚間
某時交付毒品海洛因一包等情，並無上訴人所指未有補強證據，
單憑吳永豐之片面指訴，資為論罪科刑之情事，原判決就吳永豐
上開毒品重量、是否認識「阿萍」等先後不一之證述，雖未特予
說明，惟係枝節問題，無關犯罪事實之認定，客觀上核無調查之
必要，亦不生影響於判決本旨，要與判決不備理由之情形不合。
執以指摘，仍非適法之第三審上訴理由。經核上訴意旨，係置原
判決所為明白論斷於不顧，仍持已為原判決指駁之陳詞，專憑己
意再事爭辯，或任意指摘原判決違法，難認已符合首揭法定之第
三審上訴要件，其上訴違背法律上之程式，應予駁回。
據上論結，應依刑事訴訟法第三百九十五條前段，判決如主文。
中    華    民    國  九十九  年    九    月   三十   日
                      最高法院刑事第九庭
                          審判長法官  邵  燕  玲
                                法官  李  伯  道
                                法官  孫  增  同
                                法官  施  俊  堯
                                法官  李  嘉  興
本件正本證明與原本無異
                                      書  記  官
中    華    民    國  九十九  年    十    月    五    日
                                                      v

司法院資訊處製作；財團法人民間司法改革基金會備份。
